臺灣高等法院刑事判決　　　　　　　　　　　　九十二年度上更(二)字第六八五號
　　上　訴　人
　　即　被　告　乙○○
右上訴人因過失致死案件，不服臺灣桃園地方法院八十六年度訴字第四二五號，中華
民國八十七年四月七日第一審判決（起訴案號：臺灣桃園地方法院檢察署八十六年度
偵字第四００號），提起上訴，經判決後，由最高法院發回更審，本院判決如左：
    主  文
原判決撤銷。
乙○○從事業務之人，因業務上之過失致人於死，處有期徒刑拾月，緩刑年。
    事  實
一、乙○○原係保一總隊第七大隊第二中隊之警員，經派往支援桃園縣警察局桃園分
    局景福派出所，為從事警察業務之人。於民國（下同）八十五年十二月二十七日
    凌晨零時至二時輪值執行巡邏勤務，同日凌晨一時四十分許，適逢同事丙○○回
    景福派出所上班，告以在桃園縣桃園市○○街附近有一行蹤可疑之男子手持螺絲
    起子、手電筒往停放於路旁之汽車內照射，其身旁之機車車牌以毛巾掩蓋等語，
    認有偵查之必要，乙○○乃與丙○○及執勤警員黃添宏、許世營、劉榮吉等人於
    一時五十分許趕至桃園縣桃園市○○街，發現停放於廈門街六十九號旁車號ＬＫ
    ─一三四六號、Ｇ九─一四五八號二台自用小客車之車窗已遭人打破，乃下車搜
    尋，約隔三、四分鐘後，聽見桃園縣桃園市○○路一八五巷內有汽車警報器響，
    乙○○等人即循聲音前往查看，乙○○身先進入路旁石頭小徑，發現張漢宗正騎
    乘機車自巷內衝出，乙○○認張漢宗行跡可疑，喝稱「警察！停車！」等語，惟
    張漢宗不僅未予理會，反而朝乙○○方向衝來，乙○○即對空開一槍，張漢宗聽
    見槍聲後，仍不停車受檢，竟將機車調頭加速離去，乙○○遂又朝空鳴一槍，張
    漢宗仍未予理會，繼續騎該機車離去，乙○○當時藉由路燈之照射，發現張漢宗
    所騎乘之機車車牌有用毛巾掩蓋，因而主觀上懷疑張漢宗即是丙○○所通報之竊
    嫌，一時為執行職務心切，欲加以逮捕，本應注意「警察使用槍械必須選擇侵害
    人民權益最小之方式」，且「所欲達成之行政目的必須與不得不侵害之法益輕重
    相當」，而依當時主、客觀又無不能注意之情形，於追捕張漢宗轉彎至桃園市○
    ○路一八五巷時，在五至十公尺之距離，以配槍射擊該機車輪胎欲阻止張漢宗逃
    逸，竟因疏未注意，射擊二槍均誤中張漢宗身體，其中一發子彈由左臀部進入，
    經膀胱，由恥骨上緣出；另一發子彈由背部進入，經第十胸椎、右心室、右胸腔
    ，經右側第四、五根肋骨間穿出，因子彈貫穿張漢宗心臟右胸腔出血而無心臟幫
    浦功能，經送醫急救後，延至同日上午二時四十五分許不治死亡。
二、案經張漢宗之父甲○○告訴及由桃園縣警察局桃園分局報請台灣桃園地方法院檢
    察署檢察官偵查起訴。
    理  由
一、訊據被告乙○○固坦承有於前揭時、地槍擊張漢宗致死一事，惟矢口否認有何業
    務過失致死之犯行，辯稱：伊係基於當時客觀之情狀，懷疑死者為竊盜犯，為追
    捕準現行犯，一時心急始開槍射擊，且當時伊係持槍朝下往死者之輪胎射擊，係
    因死者遭追趕，騎車重心不穩跌倒而誤擊中其背部，伊並無過失云云。
二、按警察人員執行職務時，遇有依法應逮捕、拘禁之人拒捕或脫逃時，得使用警械
    ，固為警械使用條例第四條第一項第三款所明定；又因持有兇器、贓物或其他物
    件或於身體、衣服等處露有犯罪痕跡，顯可疑為犯罪人者，以現行犯論，不問何
    人得逕行逮捕之，復為刑事訴訟法第八十八條第一項、第三項第二款所規定。惟
    查，「比例原則」係源自歐陸法系警察法上之重要原則，其重要性特別表現在國
    家公權力行使之規制，且為所有公權力執行者有義務加以理解及貫徹之法律基本
    原理。其主要內涵為：「適合性原則」，即所選擇使用公權力之方式必須能有效
    達成行政目的；「必要性原則」，即必須選擇侵害人民權益最小之方式執行公權
    力；「利益相當原則」，即所欲達成之行政目的必須與不得不侵害之法益輕重相
    當。次按警察執行公權力時應注意上述比例原則之規範，特別於使用槍械之情況
    ，因此種公權力之行使涉及侵害人民生命法益之危險，尤須注意在「必要時」始
    得使用，即依當時情況，必須沒有其他侵害法益較小之方式時，始得使用槍械，
    此即「必要性原則」之精神所在，並非警察人員為逮捕拒捕或脫逃之現行犯即得
    毫無限制使用槍械，縱有使用之需要，仍應考慮有無其他侵害法益較小之方式後
    始得使用，此應為警械使用條例立法之基本內涵。
三、依據證人丙○○於檢察官偵查中證稱：「我於二十七日凌晨一時四十分從家出門
    要至景福派出所服勤，恰巧開車經桃園市○○街六九號旁，看見犯嫌張漢宗左手
    拿手電筒，右手拿螺絲起子在ＬＫ─一三四五號自小客車徘徊，行跡可疑，他持
    手電筒照車內，另於車旁對面之小徑停放一部機車用毛巾蓋住車牌，行為非常可
    疑，即速返回所通知黃添宏等四人前往桃園市○○街六九號盤查該犯嫌，我們開
    車到廈門街六九號時，又發現另一部車右前玻璃被打破，車號為Ｇ九─一四五八
    號，我們就在附近找尋，之後聽到車子警報器響，就馬上跑過去，當時開槍郭員
    第一個到達，當時郭員身著制服發現罪犯後表示警察身分，大喊警察停車，張嫌
    並未注意且騎車朝乙○○方向衝過來，郭員立即拔槍對空鳴槍一響，而他聽到槍
    聲仍然不停車受檢，而要掉頭逃逸，乙○○又對空鳴槍第二發，等他機車掉好頭
    ，有見到該可疑犯嫌加速逃逸，看見乙○○隨後追趕並大叫不要跑，乙○○追至
    前方拐彎處後我即聽見二聲槍響，等我到達時，人車均已倒在路上。」（見八十
    五年度相字第七三一號卷第十一頁及背面），參以證人陳志盛（即車號Ｇ九－一
    四五八號汽車之所有人）於警訊時證稱：「警方在六時通知我，我車放在桃園市
    ○○街六九號旁，車子為Ｇ九─一四五八號本田綠色汽車。我車子只被打破玻璃
    ，東西被亂翻，但沒有失竊。」（見同上卷第四頁）、證人彭懷毅（即車號ＬＫ
    －一三四六號汽車之所有人）證述：「我車停在桃園市○○街六九號空地馬路旁
    ，警方通知我到現場時，才發現車窗被人破壞，皮包、瑞士刀及鉗子被竊。」（
    見同上卷第五頁背面）、證人游景建（即現場附近居民）證稱：「凌晨二時左右
    ，聽到有人喊不要跑，接著聽到四聲槍聲，就到陽台看到一部黑色機車後面車牌
    用毛巾掩蓋，撞上ＫＥ─五０七一號小客車，人倒在車庫旁，現場留有螺絲起子
    、手電筒各乙支及皮鞋。」（見同上卷第六頁）、證人杜黃李妹（即現場附近居
    民）證稱：「凌晨二時左右，聽見防盜器響，緊接著有人叫不要跑，隨後就有三
    、四聲槍響，我下樓察看，一部黑色機車後面車牌用毛巾掩蓋，後座有一條紅毛
    巾，撞上ＫＥ─五０七一號小客車，人側倒在車庫旁，現場留有螺絲起子、小手
    電筒各乙支及皮鞋乙雙。」（見同上卷第七頁背面）等情以觀，堪認依當時客觀
    之情狀，被告身為警察人員，合理懷疑被害人張漢宗為竊盜犯嫌而欲加以追捕，
    乃屬合法行為。
四、惟查，右開發生槍擊事件之地點，檢察官及原審法院前往現場勘驗結果，均認該
    處係屬狹窄巷道及石頭地面之小路；觀諸告訴人甲○○所呈卷附之勞工保險殘廢
    診斷書所載（見偵查卷第七十五頁），被害人張漢宗係屬輕度肢體殘缺，騎乘機
    車逃逸時速度不可能甚快；且依被告所陳，當時以跑步追趕被害人張漢宗之距離
    已不到十公尺（約五至十公尺）；雖被告事前有先行對空鳴槍示警，被害人仍不
    聽從受檢，然衡諸當時被害人張漢宗遭懷疑之竊盜犯罪情節尚屬輕微及其在現場
    並未對警方施以任何攻擊之行為，被告與其他同時執行巡邏任務之同仁並未受到
    任何立即之危害，其等若欲執行逮捕，應斟酌情形使用不致危及人命之追捕方式
    達成，實無必要使用槍枝，此亦據證人即景福派出所之巡官兼主管陳東堯在偵查
    中證述明確（見前開偵查卷第七十四頁）。又參以被害人見被告等前往逮捕時，
    猶將機車掉頭往相反方向逃逸，益足見被害人當時車速不快，被告無開槍射擊之
    迫切必要性甚明，是本件被告在當時使用槍械難謂符合前揭所謂之比例原則，應
    已逾越使用槍械之必要程度。
五、次查，被告甫自警校畢業，實務經驗欠缺，而其畢業後之歷次射擊成績均屬不佳
    ，有警政署保一總隊常年訓練九０手槍測驗評分表、警政署保一總隊八十五年度
    上半年常年訓練射擊測驗評分名冊影本各一份在卷可參（見偵查卷第七十九頁、
    第八十頁）。被告明知自己射擊能力不佳，自更應注意謹慎使用槍枝，尤以被告
    於射出第一發子彈後，並未先行觀察被害人有無受到槍傷或停止逃逸，即率爾再
    射擊第二發子彈，致被害人身受二槍，以致傷重死亡，顯難辭過失責任。況依上
    述比例原則之規制，被告因積極執行職務以求行政目的之達成，其出發點固無不
    當，然警察執行公權力時，尤應注意使用槍械之情況，因涉及侵害人民生命法益
    之危險，更須注意於「必要時」始得使用，即依當時情況，於無其他侵害法益較
    小之方式時，始得使用槍械，被告未選擇對人民侵害最小之方式執行公權力，即
    率而用槍，而依當時情形又無不能注意之情形，竟疏未謹慎瞄準射擊，其有業務
    上過失甚明。
六、再被害人張漢宗因被告射擊，致其中一槍子彈由左臀部進入，經膀胱，由恥骨上
    緣出；另一發子彈由背部進入，經第十胸椎、右心室、右胸腔，經右側第四、五
    肋骨間穿出，因該發子彈貫穿張漢宗心臟右胸腔出血而無心臟幫浦功能，送醫後
    不治死亡等情，業經臺灣桃園地方法院檢察署檢察官督同法醫相驗及解剖屬實，
    有勘驗筆錄、相驗屍體證明書、驗斷書、臺灣高等法院法醫中心鑑定書各一紙在
    卷可考，足認被害人張漢宗因心臟右胸腔出血而無心臟幫浦功能係被告槍擊之結
    果，被害人之死亡與被告之槍擊行為顯有因果關係。事證明確，被告所辯均屬畏
    罪卸責之詞，不足採信，被告犯行洵堪認定，應依法論科。
七、按刑法上所謂業務，係指個人基於其社會地位繼續反覆所執行之事務，其主要部
    分之業務固不待論，即為完成主要業務所附隨之準備工作與輔助事務，亦應包括
    在內（最高法院七十一年台上字第一五五０號判例亦同此意旨）。本件被告係警
    察，其主要職務為偵查犯罪、逮捕犯人，為完成該職務所附隨之開槍行為，雖係
    輔助事務，惟揆諸前開判例意旨，亦應包括在業務之範圍內，被告於職務上開槍
    ，因過失槍擊被害人張漢宗致死，核其所為，係犯刑法第二百七十六條第二項之
    業務過失致死罪。又被告於持槍射擊被害人後，員警丙○○、劉俊吉、許世營、
    黃添宏隨即趕到現場，丙○○等人與被告係同時執行本件勤務之員警，屬有偵查
    犯罪職權之公務人員，雖丙○○等人在本案中因告訴人之告訴，同時接受調查，
    惟嗣經臺灣桃園地方法院檢察署檢察官為不起訴處分，嗣經臺灣高等法院檢察署
    駁回告訴人再議確定等情，有該處分書在卷可參 (見原審卷第一七四至一七九頁
    ），適足以證明丙○○等人並未涉案，則被告於本案發生後，旋即為有偵查犯罪
    職權之丙○○等人發覺犯罪，縱被告辯稱事後有委請丙○○向一一０勤務中心報
    告犯罪經過屬實，亦與自首要件不符，附此敘明。
八、原審予以論罪科刑，固非無見。惟查，被告於犯罪後委託丙○○報警之行為，與
    自首之要件有間，原審誤認被告符合自首要件，自有不合。被告上訴意旨，仍執
    前詞否認犯罪，指摘原判決不當，固無理由，惟原審既有前揭可議，自應由本院
    予以撤銷改判。爰審酌被告並無任何前科，素行良好，甫自警校畢業，缺乏對突
    發狀況之處理能力與經驗，對使用槍枝射擊機車輪胎，竟致被害人死亡之過失行
    為，於主觀上之預見可能性及避免可能性較低，於事發後即送被害人赴醫及犯罪
    後態度尚佳，惟對於被害人家屬造成無法彌補之損害等一切情狀，量處如主文所
    示之刑。末查，被告前未曾受有期徒刑以上刑之宣告，此有本院被告全國前案紀
    錄表一紙附卷可稽，經此起訴審判後，當能知所警惕，信無再犯之虞，且本案被
    害人家屬業依國家賠償法相關規定領取賠償款二百多萬元，已為被害人之父張勝
    適當，爰併諭知緩刑三年，以策自新。
九、被告經合法傳喚，無正當理由不到庭，爰不待其陳述，逕行判決。
據上論斷，應依刑事訴訟法第三百六十九條第一項前段、第三百七十一條、第三百六
十四條、第二百九十九條第一項前段，刑法第二百七十六條第二項，第七十四條第一
款，罰金罰鍰提高標準條例第一條前段，判決如主文。
本案經檢察官田炳麟到庭執行職務。
中　　　華　　　民　　　國　　九十三　　年　　　二　　　月　　二十五　　日
                              臺灣高等法院刑事第十二庭
                                  審判長法  官  劉  景  星
                                        法  官  陳  博  志
                                        法  官  謝  靜  恒
右正本證明與原本無異。
如不服本判決，應於收受送達後十日內向本院提出上訴書狀，其未敘述上訴之理由者
並得於提起上訴後十日內向本院補提理由書（均須按他造當事人之人數附繕本）。
                                        書記官  魏  淑  娟
中　　　華　　　民　　　國　　九十三　　年　　　二　　　月　　二十五　　日
附錄：本案論罪科刑法條全文
刑法第二百七十六條第二項
從事業務之人，因業務上之過失犯前項之罪者，處五年以下有期徒刑或拘役，得併科
三千元以下罰金。
